【裁判字號】    93,訴,3704
【裁判日期】    950116
【裁判案由】    損害賠償
【裁判全文】
臺灣臺北地方法院民事判決              93年度訴字第3704號
原      告  乙○○
            丙○○
            丁○○
            戊○○
            甲○○
共      同
訴訟代理人  簡坤山律師
被      告  唯翔營造有限公司
法定代理人  己○○
訴訟代理人  薛松雨律師
            王玫珺律師
            林佳薇律師
上列當事人間請求損害賠償事件，經本院於民國94年12月28日言
詞辯論終結，判決如下：
    主  文
被告應給付原告乙○○、丙○○、丁○○、戊○○新台幣壹拾肆
萬柒仟陸佰貳拾壹元，及均自民國93年9月4日起至清償日止，按
週年利率百分之五計算之利息。
被告應給付原告甲○○新臺幣貳拾萬捌仟貳佰玖拾捌元，及自民
國93年9月4日起至清償日止，按週年利率百分之五計算之利息。
原告其餘之訴駁回。
訴訟費用由原告乙○○、丙○○、丁○○、戊○○負擔百分之七
，被告甲○○負擔百分之十，餘由原告負擔。
本判決第一項得假執行；但被告如以新台幣壹拾肆萬柒仟陸佰貳
拾壹元為原告乙○○、丙○○、丁○○、戊○○預供擔保後，得
免為假執行。
本判決第二項得假執行；但被告甲○○如以新台幣貳拾萬捌仟貳
佰玖拾捌元為原告甲○○預供擔保後，得免為假執行。
原告其餘假執行之聲請駁回。
    事實及理由
一、按訴狀送達後，原告不得將原訴變更或追加他訴，但請求之
    基礎事實同一者；擴張或減縮應受判決事項之聲明者，不在
    此限，民事訴訟法第255條第1項第2款及第3款分別定有明文
    。民事訴訟法第255條第1項第2款規定之請求基礎事實同一
    ，係指變更或追加之訴與原訴之原因事實，有其社會事實上
    之共通性及關聯性，而就原請求所主張之事實及證據資料，
    於變更或追加之訴得加以利用，且無害於他造當事人程序權
    之保障，俾符訴訟經濟（最高法院91年度台抗字第648號裁
    定參照）。查原告起訴主張被告公司人員因施工不當致毀損
    原告所有之宜蘭市○○路19號（下稱19號）及宜蘭市○○路
    20號（下稱20號）房屋受損，且損害程度已達必須拆除重建
    之程度，被告應分別依民法第184條第1項前段規定賠償原告
    乙○○、丙○○、丁○○、戊○○等四人新臺幣（下同）
    467,450元及原告甲○○791,898元；惟於訴訟進行中，原告
    併依民國92年12月11日合約之法律關係請求被告負損害賠償
    責任（見本院卷一第106頁）。核原告原請求及追加請求所
    主張之事實，均為被告因施工不當致毀損原告所有之系爭19
    號及20號房屋，兩者之社會事實有其共通性及關連性，原告
    原請求主張之事實及證據資料於追加之訴得加以利用，應認
    准許原告為上開追加無害於他造當事人程序權之保障，並符
    訴訟經濟，故原告上開追加之訴與原訴請求之基礎事實同一
    ，符合民事訴訟法第255條第1項第2款規定相符。又原告不
    變更訴訟標的，僅擴張應受判決事項之聲明，請求被告應分
    別給付原告乙○○、丙○○、丁○○、戊○○等四人
    539,850元及原告甲○○919,348元（見本院卷一第205頁）
    ，與民事訴訟法第255條第1項第3款規定相符。被告雖不同
    意原告上開追加（見本院卷一第212頁），惟依上開說明，
    原告上開追加，均應准許。
二、本件原告主張：
（一）原告乙○○、丙○○、丁○○、戊○○等四人所分別共有
      系爭19號房屋，面積16.49坪。原告甲○○所有系爭20號
      房屋，面積31.76坪。上開房屋均位在宜蘭市○○道宜狀
      橋（舊名為美福橋）南端之兩側車道。被告公司於92年4
      、5月間承包施作交通部公路局第四區養護工程處頭城工
      務段之「宜蘭外環道路4K+7 00~6K+320路基路面新建工程
      」（下稱路基路面新建工程），因施工人員疏失造成系爭
      19號、20號房屋地基下陷，致原告所有上開房屋均嚴重龜
      裂必需拆除重建。又兩造於92年12月11日在立法委員廖風
      德服務處召開第二次協調會中，就臺灣省土木技師公會（
      下稱土木技師公會）鑑定系爭房屋必須拆除重建乙節，均
      無異議，並合意以「宜蘭縣政府地上物補償基準」作為賠
      償依據，被告自應依宜蘭縣政府地上物補償基準賠償原告
      。
（二）被告應賠償原告之金額分別為：1、就房屋重建費用部分
      及室內裝潢、家具補償費用部分：均依宜蘭縣政府用地徵
      收地上物查估作業補償標準辦理之「工程用地房屋價格調
      查表」查估結果作為補償標準，系爭19號房屋為467,450
      元（重建費用376,104＋裝潢家具費用91,346＝467,450）
      ，系爭20號房屋則為791, 898元（重建費用722,985＋裝
      潢家具費用68,913＝791,898）；2、就房屋拆除費用及廢
      棄物清運費用部份，包括卡車運送費用、拆除機械（怪手
      ）租金、人工費用、廢料處理費用，19號房屋為72,400元
      （32,000＋23,400＋10,000＋7,000＝72,400），20號房
      屋為127,450元（56,000＋40,950＋17,500＋13,000＝
      127,450）。合計被告就系爭19號房屋部分應賠償原告乙○○、丙○○、丁○○、戊○○計539,850元（467,450＋
      72,400＝539,850）；就系爭20號房屋部分應賠償原告甲○○919,348元（791,898+127,450＝919,348）等情，
（三）爰依民法第184條第1項前段規定及92年12月11日合約法律
      關係，求為判命被告給付原告乙○○、丙○○、丁○○及
      戊○○等四人539,850元，及給付原告甲○○919,348元，
      及均自損害發生之日（92年4月、5月間）起至清償日止，
      按週年利率5﹪計付法定遲延利息之判決；並陳明願供擔
      保，請准宣告假執行。
三、被告則以：
（一）系爭19號及20號房屋雖於工程施作期間有毀損等情，但被
      告未有施工不當情事，故被告之施工與上開建物之毀損間
      並無相當因果關係。原告雖主張應依宜蘭縣政府地上物補
      償基準為賠償依據，然宜蘭縣政府所使用之「工程用地房
      屋價格調查表」，係比照法定徵收地上物查估作業補償標
      準辦理，既係補償，自包括除回復原狀外之補貼，原告自
      不能據此補償標準主張損害賠償金額。又縱得依系爭調查
      表計算損害賠償，但該調查表不因山區、平地、都市○○
      地段差異而增減或折舊之方式估算，自應扣除系爭建物使
      用達三十餘年之折舊。依宜蘭縣政府建築改良物耐用年數
      及每年折舊率標準所示之磚石造建物耐用年數為四十年計
      算，每年折舊率為2.5﹪，應依以標準計算房屋重建費用
      。
（二）原告主張之室內裝潢及家具補償費用部分，均未提出上開
      物品單價、數量、折舊標準所憑之依據，被告否認系爭19
      號房屋內之衣櫥、水井、灶、流理台及20號房屋內之木床
      、衣櫥等家具有毀損。另原告請求之拆除費用中系爭20號
      房屋之「拆除機械（怪手）租金」為40,950元、「人工費
      用」為17,500元，顯逾財團法人中華工商研究院鑑定研究
      報告書（下稱中華工商鑑定報告）所載之「拆除機械（怪
      手）租金」及「人工費用」合理費用分別為
      28,125~33,750元及12,500~15,000元，被告縱應給付，應
      僅需在該合理範圍內給付等語，資為抗辯。而聲明求為：
      原告之訴及假執行之聲請均駁回；如受不利判決，願預供
      擔保，請准宣告免為假執行。
三、查系爭19號房屋為原告乙○○、丙○○、丁○○、戊○○等
    四人分別共有，面積16.49坪，於59年11月21日建造完成，
    材質屬木造及磚造房屋。系爭20號房屋未辦理保存登記，為
    原告甲○○所有，面積為31.76坪，於57年1月建造完成，材
    質為磚造房屋。被告公司於92 年4、5月間承作路基路面新
    建工程，於施作期間，發生系爭19號房屋及20號房屋地基下
    陷達必須拆除重建之程度，有系爭19號房屋之建物及土地登
    記謄本、系爭20號房屋之房屋稅籍證明書、戶籍謄本、遺產
    分割協議書、繼承系統表、臺灣省土木技師公會鑑定報告書
    （下稱土木技師公會鑑定報告）、宜蘭縣建築改良物耐用年
    數及每年折舊率標準、房屋稅證明書各乙份及照片八張附卷
    可查（見本院卷一第9頁至第15 頁、第35頁至第50頁、第60
    頁至第62頁、第111頁至第145 頁、第149頁至第150頁、本
    院卷二第43頁），並為兩造所不爭，堪信為真實。至原告主
    張被告應賠償上開損害，則為被告所否認，並以上開情詞置
    辯。經查：
（一）按因故意或過失不法侵害他人之權利者，負損害賠償責任
      ；受僱人因執行職務不法侵害他人之權利者，由僱用人與
      行為人連帶負損害賠償責任，民法第184條第1項及第188
      條第1項分別定有明文。次按不能回復原狀或回復顯有重
      大困難者，應以金錢賠償其損害，民法第215條定有明文
      。因物毀損而請求賠償，僅能在其損害範圍內為之。而依
      民法第196條規定請求賠償物被毀損所減少之價額，得以
      修復費用為估定之標準，但以必要者為限（例如：修理材
      料以新品換舊品，應予折舊）（最高法院77年度第9次民
      事庭會議決議參照）。可見因物不能回復原狀或回復原狀
      有重大困難，而以金錢賠償者，該金錢賠償應以必要者為
      限，如係以新品折換舊品，應予折舊（最高法院82年度台
      上字第892號判決要旨參照）。查系爭19號及20號房屋之
      毀損狀況以致必須重建程度，已如前述，則其金錢賠償如
      係以新品折算舊品者，亦應計算折舊。
（二）查系爭19號及20號房屋地基下陷之事實，係發生於92年4
      、5 月被告公司承作上開道路路基路面新建工程期間，已
      如前述；再據土木技師公會鑑定結果：「就現況調查所見
      ，造成本件鑑定標的物損害之可能原因為：鑑定標地物地
      處美福大排旁，土質鬆軟，且緊臨工區，施工期間開挖、
      擋土不慎，造成地盤不均勻沉陷，損及鄰房。」等語，有
      卷附鑑定報告書可參（見本院卷一第115頁），堪認系爭
      19號及第20號房屋發生地基下陷情事，係因被告公司人員
      施工因開挖及擋土不當造成地盤不均勻沈陷所致。又兩造
      於92 年12月11日之協調會上亦達成：「本案經土木技師
      公會鑑定後，認定需拆除重建」之結論；並於93年3月4日
      之協調會上對於系爭19號及20號房屋地基下陷之原因亦未
      再為爭執，有宜市○○道路興建工程致乙○○先生房屋受
      損賠償事宜協調會紀錄在卷足憑（見本院卷一第17頁至第
      18頁、第75頁），益認被告公司人員開挖擋土不慎致地盤
      不均勻沈陷造成系爭19號及20號房屋地基下陷達必須重建
      程度，被告公司人員之行為即屬不法侵害原告之系爭19號
      及20 號房屋所有權，應負民法第184條第1項前段負損害
      賠償責任，被告應依民法第188條第1項規定就其受僱人所
      為之上開侵權行為負賠償責任。原告主張土木技師公會之
      鑑定報告亦不能確認系爭19號及20號房屋係因被告施工所
      致云云。然查上開土木技師鑑定報告於鑑定結果第（四）
      段雖記載：「由於本案施工前未辦理現狀鑑定，無從比對
      ，‧‧‧」（見本院卷一第115頁），惟查土木技師公會
      已認定系爭19號及20號房屋地基下陷之可能原因為因被告
      公司人員因擋土不慎造成地盤不均勻沉陷所致，復審酌系
      爭19 號及20號房屋地基下陷發生時間及被告於協調會上
      之上開表示，可認系爭19號及20號房屋地基下陷係因被告
      公司人員施工不當所致，已如前述，則雖系爭19號及20號
      施工前未辦理現狀鑑定，仍可認定造成系爭19號及20號地
      基下陷之原因。被告此部分抗辯，自無足取。
（三）次查，交通部工務總局第四區養護工程處頭城工務段函請
      宜蘭縣政府協助調查系爭19號及第20號房屋損害查估狀況
      ，經於93年1月6日至現場查估後，依「宜蘭縣興辦公共設
      施用地房屋拆遷查估補償自治條例」第8條規定所評定系
      爭19號及第20號房屋磚造粗體結構經相關加權後每坪造價
      應為22,808元，有宜蘭縣政府94 年3月21日府工土字第
      0940033709號及交通部公路總局第四區養護工程處頭城工
      務段四工頭字第0930000785號函各乙份在卷可參（見本院
      卷一第194頁及第19頁至第21頁）。而依「宜蘭縣興辦公
      共設施用地房屋拆遷查估補償自治條例」第8條規定：「
      公共設施用地內之建物補償標準，概以重建價格補償，其
      計算方式如下：一、建物拆除面積乘以重建單價等於重建
      價格。‧‧‧三、建物拆除面積計算，以建物各層外牆面
      或外柱面以內面積計算。四、重建補償包括建物主體、內
      、外裝修及一般水電、衛生等附屬設備在內。」，故上開
      磚造租體結構每坪22,808元，乃依宜蘭縣內房屋本體包括
      水電及衛生等附屬設備在內之實際工程造價為計算基準，
      則以上開每坪22,808元計算系爭19號及20號房屋之重建費
      用，應與事實相符。原告主張應以每坪22,808元作為本件
      被告賠償系爭19號及20號房屋重建費用之計算依據，自屬
      可取。惟依上開「宜蘭縣興辦公共設施用地房屋拆遷查估
      補償自治條例」第8條復規定：「‧‧‧二、前款計算不
      因山區、平地、都市○○村地段差異而增減或折舊。」，
      故上開每坪22,208元之重建費用造價，並未計入折舊，則
      以上開重建費用計算所得金額應為新品費用，但系爭19號
      及20號房屋分別為59年間及57年間建造完成，距離受損害
      之92年4、5月間已有三十餘年時間，系爭房屋本體價值已
      有減少，自應予以折舊。參酌中央地政機關依土地法施行
      法第40條規定所授權訂定之地價調查估計規則第12條第1
      項第3款、第24條第1項第4款規定：「建物現值之估計程
      序如下：三、計算建物現值。其公式如下：建物現值＝建
      物重建價格–建物累積折舊額。建物累計折舊額＝建物重
      建單價×建物每年折舊率×經歷年數。」，系爭19號及20
      號之重建費用賠償可依上開地價調查估計規則予以計算。
      再查依宜蘭縣政府建物改良物耐用年數及每年折舊率標準
      ，系爭19號及20號房屋耐用年數在稅法上規定為四十年，
      每年折舊率為2.5﹪（見本院卷二第44頁），此亦為原告
      所不爭（見本院卷二第126頁）。而系爭19號、20號建物
      分別於59年11月21日及57年1月間起造完成，至92年4、5
      月間間，已分別使用三十二年及三十五年，故依上開規定
      ，系爭19號房屋及20號房屋受損害時之建物現值分別為
      75,221元[每坪造價22,808×（1-折舊率2.5﹪×經歷年數
      32）×19號房屋坪數16.49＝75220.78，小數點以下第一
      位四捨五入]，系爭20號建物則為90,548元[22,808×
      (1-2.5﹪×35）×31.76＝90547.76，小數點以下第一位
      四捨五入]。原告乙○○、丙○○、丁○○、戊○○主張
      被告應賠償房屋（含附屬建物）本體毀損之損害於75,221
      元，原告甲○○主張被告應賠償系爭20號房屋（含附屬建
      物）本體毀損之損害在90,548元範圍內，自屬可取。
（四）被告雖抗辯應以土木技師公會鑑定報告書所載之重建費用
      每平方公尺2800元計算上開賠償云云。但查土木技師公會
      所出具以每平方公尺2,800元之鑑定意見，係以91年12月
      25日訂定公布之宜蘭縣建管自治條例第23條為估價基準（
      見本院卷一第115 頁背面及第144頁之土木技師公會鑑定
      報告），但上開每坪22,808元之造價，係宜蘭縣政府依興
      辦公共設施用地房屋拆遷查估補償自治條例第8條對系爭
      19號及第20號房屋所為之估價，自較符合系爭19號及20號
      房屋之實際價值。至原告主張系爭19號及20號房屋重建後
      仍供住家使用，並未增加系爭房屋本體之效用，自無折舊
      必要云云。惟查損害賠償係在填補損害，即以損害發生前
      之現狀為據，而重新搭蓋後與使用達三十餘年之建物，二
      者在物之效用上本有差異，難謂重新搭蓋後建物無增加房
      屋本體之效用，則縱目前市面上之營建材料並無與系爭房
      屋現況完全相同之建材可供重建使用，仍不能使原告獲得
      高於損害發生前之利益，原告上開主張，自不足取。原告
      雖主張上開地價調查估計規則係課徵房屋稅之計算標準，
      不足以作為系爭房屋重建費用折舊之認定依據云云。惟土
      地法第185及房屋稅條例第5條分別條規定：「建築改良物
      得照其估定價值，按年徵稅」及「房屋稅依房屋現值，按
      左列稅率課徵之」，可見房屋稅之課徵是以房屋現值作為
      計算標準，則縱認上開地價調查估計規則係作為課徵房屋
      稅之計算標準，則依地價調查估計規則計算所得之房屋價
      值應與實際價值相符，自可作為本件計算原告所受損害之
      標準。原告又主張兩造於92年12月11日在立法委員廖風德
      服務處召開第二次協調會中，兩造已同意以宜蘭縣政府地
      上物補償基準作為賠償依據，自不應計算上開折舊云云。
      然查兩造於92年12月11日所達成之結論僅為：「本案建議
      以宜蘭縣政府地上物補償基準為賠償依據，請四區養護工
      程處儘速函請宜蘭縣政府派員查估，並提具體數據，俾兩
      造再行遽以協商」之結論，有該次協調會議紀錄可證（見
      本院卷一第17 頁），該結論既謂「再行遽以協商」，顯
      然兩造僅是約定以宜蘭縣政府地上物補償基準作為兩造協
      商補償之參考資料，尚難認兩造已合意以宜蘭縣政府地上
      物補償基準作為本件賠償基準。原告此部分主張，仍無可
      取。
（五）原告主張系爭19號及20號房屋室內裝潢及家具費用分別計
      91,346元及68,913元。惟為被告所否認。查原告所提出之
      工程用地房屋價格調查表固記載系爭19號及20號之附屬或
      特殊構成損害金額為91,346元及68,913元（見本院卷一第
      20頁至第21頁），但該調查表上並無查估人員核章認定，
      不足採信，有宜蘭縣政府94年2月5日府地二字第
      0940016311號函在卷可憑（見本院卷一第174頁），且其
      上亦未記載其認定上開損害額之依據，尚難僅以該調查表
      上記載認定原告確有上開室內裝潢及家具費用之損害。原
      告上開主張，為無足取。
（六）原告主張系爭19號、20號房屋之拆除費用分別為72,400元
      、127,450元，雖仍為被告所否認。惟查上開宜蘭縣興辦
      公共設施用地房屋拆遷查估補償自治條例第8條所列之拆
      除費用，並未將卡車運送費用、拆除機械（怪手）租金、
      人工費用、廢料等拆除費用計算在內，為被告所不爭。而
      重建系爭19號及20號房屋之費用自應將上開卡車運送費用
      、拆除機械（怪手）租金、人工費用、廢料等拆除費用均
      予計入，亦為被告所不爭。而查原告主張系爭19號房屋之
      上開拆除費用及廢棄物處理等費用為72,400元，此金額係
      在合理範圍內（見卷外證物之中華工商研究院鑑定報告第
      34頁）。又原告主張系爭20號房屋之拆除機械、廢料等拆
      除費用計127,450元部分，因其中拆除機械（怪手）之租
      金費用及人工費用項目，已超逾合理範圍，應分別以
      33,750元及15,000元計算（見卷外證物之中華工商研究院
      鑑定報告第31頁）。原告主張其餘項目包括卡車運送費用
      56,000元及廢料處理費用13,000元部分，則屬合理費用（
      見卷外證物之中華工商研究院鑑定報告第34頁）。依此計
      算被告應賠償系爭20號房屋之重建費用損害計117,750元
      （卡車運送費用56,000＋租金費用33,750＋人工費用
      15,000＋廢料處理費用13,000＝117,750）。原告主張在
      此範圍內，即屬可取。
（七）從而，被告應賠償原告乙○○、丙○○、丁○○、戊○○
      等四人119,413元（重建費用75,221＋廢棄物運氣等費用
      72,400＝147,621）及原告甲○○172,079元（重建費用
      90,548＋廢棄物運氣等費用117,750＝208,298）。次按給
      付無確定期限者，債務人於債權人得請求給付時，經其催
      告而未為給付，自受催告時起，負遲延責任。其經債權人
      起訴而送達訴狀，或依督促程序送達支付命令，或為其他
      相類之行為者，債務人不負遲延責任，民法第229條第2項
      定有明文。查本件原告起訴狀繕本係於93年9月3日送達被
      告（見本院卷一第54頁之送達回證），故原告主張被告應
      自起訴狀繕本送達翌日即93年9月4日起計付法定遲延利息
      之範圍內，為屬可取。原告雖主張被告應賠償其自損害發
      生之日起按週年利率5%計算之利息云云。惟按民法第213
      條第2項固規定：「因回復原狀而應給付金錢者，自損害
      發生時起，加給利息」，但所謂因回復原狀而應給付金錢
      者，係指損害賠償之方法係回復原狀而應給付金錢之情形
      而言。若因不能回復原狀或回復原狀顯有重大困難，而應
      以金錢賠償，自無此項規定之適用（最高法院87年台上字
      第563號判決要旨參照）。查本件被告所賠償原告者為因
      系爭19號及20號房屋受損致不能繼續使用之損害，並非金
      錢受到損害，自無民法第213條第2項規定之適用。原告主
      張被告應自系爭損害發生之日（92年4月、5月間）計付法
      定遲延利息，即無可取。
七、綜上所述，原告依民法第184條第1項前段及民法第188條第1
    項規定，請求被告給付原告乙○○、丙○○、丁○○、戊○○計147,621元，原告甲○○208,298元，暨均自93年9月4日
    起至清償日止，按週年利率5﹪計算之法定遲延利息，洵屬
    有據，應予准許。至原告其餘之請求，即屬無據，不應准許
    。
六、原告雖聲請訊問證人林捧川、張凱富及林松勇，以證明系爭
    19號及20號房屋確因被告公司人員施工受到損害。惟查本院
    依原告提出之上開鑑定報告等證據，已足以認定系爭19號及
    20號係因被告公司人員施工不當而受損害，已如前述，本院
    認無再訊問證人之必要。兩造其餘主張陳述及所提之證據，
    經本院審酌後，認均不足以影響本判決之結果，均毋庸再予
    論述，附此敘明。
七、本判決所命給付在新台幣五十萬元以下，依民事訴訟法第
    389條第1項第5款規定，應依職權宣告假執行；但被告陳明
    願供擔保，聲請宣告免為假執行，經核合於法律規定，爰酌
    定相當之擔保金額宣告之；至原告其餘假執行之聲請，因訴
    之駁回而失所依據，不予准許。
八、據上論結，原告之訴為一部有理由，一部無理由，依民事訴
    訟法第79條、第85條第1項、第389條第1項第5款、第392條
    第2項，判決如主文。
中    華    民    國    95    年    1     月    16    日
                        臺灣臺北地方法院民事第三庭
                                法  官  黃書苑
以上正本係照原本作成。
如對本判決上訴，須於判決送達後二十日之不變期間內，向本院
提出上訴狀。
中    華    民    國    95    年    1     月    16    日
                                書記官  趙郁涵


司法院資訊處製作；財團法人民間司法改革基金會備份。
